臺灣高等法院刑事判決　　　　　　　100年度交上訴字第121號
上　訴　人　臺灣臺北地方法院檢察署檢察官
被　　　告　游雲翔
選任辯護人　李成功律師
上列上訴人因公共危險案件，不服臺灣臺北地方法院100年度交
訴字第37號，中華民國100年7月20日第一審判決（起訴案號：臺
灣臺北地方法院檢察署100年度偵字第5450號），提起上訴，本
院判決如下：
    主  文
上訴駁回。
    理  由
一、公訴意旨略以：被告游雲翔於民國99年11月16日上午7時許
    ，騎乘車牌號碼BJK-530號重機車，沿臺北市○○路往忠孝
    東路方向騎乘，行經松仁路與松高路口時，不慎碰撞告訴人
    梅哲峋騎乘在前之車牌號碼871-CUL號重機車之左後方，告
    訴人因而受有左肘、左膝挫傷之傷害（過失傷害部分，未經
    告訴），被告明知上開等情，竟未停車加以救護而逕行離去
    ，因認被告涉犯刑法第185條之4之肇事致人傷害逃逸罪等語
    。
二、按犯罪事實應依證據認定之，無證據不得認定其犯罪事實；
    又不能證明被告犯罪者，應諭知無罪之判決，刑事訟訴法第
    154條第2項、第301條第1項分別定有明文。次按認定犯罪事
    實所憑之證據，無論直接或間接證據，其為訴訟上之證明，
    須達於通常一般之人均不致有所懷疑，而得確信其為真實之
    程度者，始得據為有罪之認定，倘其證明尚未達到此一程度
    ，而有合理之懷疑存在時，尚難為有罪之認定基礎，最高法
    院76年臺上字第4986號著有判例可資參照。
三、證據能力部分：按刑事訴訟法第308條規定：「判決書應分
    別記載其裁判之主文與理由；有罪之判決並應記載犯罪事實
    ，且得與理由合併記載。」同法第310條第1款規定：「有罪
    之判決書，應於理由內分別情形記載左列事項：一、認定犯
    罪事實所憑之證據及其認定之理由。」及同法第154條第2項
    規定：「犯罪事實應依證據認定之，無證據不得認定犯罪事
    實。」揆諸上開規定，刑事判決書應記載主文與理由，於有
    罪判決書方須記載犯罪事實，並於理由內記載認定犯罪事實
    所憑之證據及其認定之理由。所謂認定犯罪事實所憑之「證
    據」，即為該法第154條第2項規定之「應依證據認定之」之
    「證據」。職是，有罪判決書理由內所記載認定事實所憑之
    證據，即為經嚴格證明之證據，另外涉及僅須自由證明事項
    ，即不限定有無證據能力之證據，及彈劾證人信用性可不具
    證據能力之彈劾證據。在無罪判決書內，因檢察官起訴之事
    實，法院審理結果，認為被告之犯罪不能證明，而為無罪之
    諭知，則被告並無檢察官所起訴之犯罪事實存在，既無刑事
    訴訟法第154條第2項所規定「應依證據認定之」事實存在，
    因此，判決書僅須記載主文及理由，而理由內記載事項，為
    法院形成主文所由生之心證，其論斷僅要求與卷內所存在之
    證據資料相符，或其論斷與論理法則無違，通常均以卷內證
    據資料彈劾其他證據之不具信用性，無法證明檢察官起訴之
    事實存在，所使用之證據並不以具有證據能力之證據為限，
    是以本件被告既經本院認定無罪，本判決即不再論述所援引
    有關證據之證據能力，合先敘明。
四、公訴意旨認被告涉有上開罪嫌，無非以被告之供述、證人即
    告訴人之證述、臺北市政府警察局信義分局交通分隊道路交
    通事故現場圖、談話紀錄表、調查報告表(一)、(二)、相片6 幀
    及臺北市立聯合醫院忠孝院區驗傷診斷證明書等為其主要論
    據。訊據被告雖自承與告訴人機車擦撞，惟堅決否認有肇事
    逃逸之犯行，辯稱：我認為僅輕微擦撞機車，未觸碰告訴人
    ，且未見其受傷，其亦未表示有受傷要我處理，以為沒事，
    即趕著上班打卡先行離開等語。
五、經查：
  (一)被告於上開時、地騎乘機車與告訴人所騎機車發生擦撞及事
    後未停留在現場等情，業據被告於警詢、偵訊及原審審理時
    供認不諱（見偵卷第4至5頁、34頁、原審卷第17頁反面、64
    頁），並據告訴人證述屬實（見偵卷第8、3 4頁、原審卷第
    60頁反面至61頁），並有臺北市政府警察局信義分局交通分
    隊道路交通事故現場圖、補充資料表、談話紀錄表、調查報
    告表(一)、(二)（見偵卷第15至19頁）及相片6幀附卷參佐（見
    偵卷第21至23頁），自堪認為實在。被告之辯護人於本院爭
    執本件與告訴人騎乘機車發生擦撞之人可能非被告云云，尚
    難採信。
  (二)另告訴人確因本件車禍受有左肘、左膝挫傷之傷害，此有臺
    北市立聯合醫院忠孝院區驗傷診斷書1份附卷可按（見偵卷
    第13頁），然查：
    1.按刑法第185條之4係於民國88年刑法修正時，為了維護交
      通安全，加強救護，減少被害人之死傷，促使駕駛人於肇
      事後能對被害人即時救護而增訂之新條文。其所保護之法
      益係在於往來交通安全之維護，減少被害人死傷，以保護
      生命身體之安全，屬重層性法益之犯罪，所著眼者，除公
      共交通安全之保障外，亦兼及使被害人獲得及時救護或其
      他必要措施而減少死傷之個人生命身體法益。故肇事逃逸
      罪，於侵害公共安全之社會法益中，兼具侵害個人生命身
      體法益之性質（最高法院99年台上字第7203號判決意旨參
      照），次按刑法第185條之4之肇事逃逸罪，其客觀構成要
      件為行為人駕駛動力交通工具肇事，且致人死傷而逃逸，
      主觀要件則須行為人對致人死傷之事實有所認識，並進而
      決意擅自逃離肇事現場，始足當之（最高法院99年台上字
      第6594號判決意旨參照）。立法者認駕駛人駕車肇事後，
      倘能將被害人即時救護，或留在現場處理，避免後車再次
      撞擊傷者，均可減輕或避免被害人之傷亡，此攸關社會大
      眾生命、身體之安全，因而將駕車肇事逃逸行為，明文規
      定為犯罪行為加以處罰。本條既是在防止逃逸行為所產生
      之抽象危險，因此所謂「逃逸」，應非指行為人有積極「
      逃亡、隱匿」等阻礙犯罪偵查行為，而係指行為人不留在
      肇事現場為即時救護、避免後車再度撞擊或協助相關人員
      迅速處理事故而離去之行為，蓋此一離去行為可能使因肇
      事所發生之損害有再度擴大之危險。是不論駕駛人就事故
      之發生有無過失，若駕駛人於肇事後主觀上「明知」被害
      人有死傷，仍未對之即時救護，逕自逃離現場，即符合本
      罪之構成要件。
    2.告訴人於原審審理時證稱：我在行經松仁路、松高路口時
      ，因為前方已經開始黃燈有一段距離，我想要在路口煞停
      ，我在路口停下來之後沒多久，被告就從我的左後方擦撞
      過去，先撞到我機車的左後方，再擦撞到我的手肘和膝蓋
      一點點。之後我用目視的方式檢查我自己有無受傷和車子
      有損害，我有穿兩件式的雨衣，有上衣和雨褲，我並沒有
      將雨衣的袖子拉起來檢查，只是憑感覺判斷自己有無外傷
      ，當時沒有發現自己有明顯的傷口，但是後來騎到一半感
      覺到痛，擔心會很嚴重，才先去醫院驗傷，我的手肘和左
      膝都有一點點受傷，但不嚴重。我和被告發生擦撞後，機
      車沒有倒地。被告擦撞到我後，機車有停下來，做什麼事
      我不清楚，但被告在我檢查的時候便離開，離開前沒有說
      什麼話，我也沒有意識要把人喊住等語（見原審卷第60頁
      反面至62頁反面）。另經原審勘驗告訴人所提出之行車紀
      錄器畫面光碟，並擷取案發當時翻拍相片23紙，堪認告訴
      人所騎乘之機車，與被告機車擦撞後並未倒地，且告訴人
      亦未出聲呼喊被告，要求被告停留現場不得離去等情，此
      有翻拍照片23紙（見原審卷第46至57頁）及原審勘驗筆錄
      在卷可稽（見原審卷第63頁）。
    3.再依被告、告訴人之陳述及卷附之道路交通事故調查報告
      表(一)所載，案發當日為雨天，且地面濕滑，被告騎乘機車
      先碰撞告訴人機車左方，再擦撞其手肘、膝蓋，而告訴人
      之機車並未倒地，且告訴人亦稱當下未有立即疼痛及發現
      受傷等語，顯見被告與告訴人間擦撞尚屬輕微，縱被告知
      有擦撞告訴人機車，然被告在雨天路面溼滑情狀下觸及告
      訴人機車，見告訴人仍坐立機車上未倒下，且因告訴人戴
      全罩式安全帽及身穿二件式雨衣（見原審卷第62頁反面）
      ，又未有顯露不滿情緒要求停車或有外在傷痛情狀，實難
      認被告得立即察覺或預見告訴人因此受有傷害，甚或有即
      時救護之需求，況告訴人於原審證稱：被告擦撞到我有停
      下來。我當時在檢查自己，沒有意識要把人叫住，被告就
      離開了等語（見原審卷第61頁至62頁），是被告辯稱：我
      停下來看告訴人人車均安才離開，我看告訴人一下，他都
      沒有動作，我看他時他也沒有講什麼，我確認告訴人沒怎
      樣才離開的等語（見原審卷第64頁正反面），並非為脫免
      卸責虛設之詞，應可認被告主觀上確實未能認識到告訴人
      有因肇事受傷等情。是被告肇事後主觀上既非明知或可得
      而知告訴人受有傷害而需即時救護，亦未見告訴人有要求
      被告停車舉止，故被告未主動報警或採取救護告訴人之措
      施，而在警員到場處理前先行離去，自屬當然，縱被告離
      去行為確有增加告訴人及警察機關事後調查之困難度，惟
      本件肇事所生之損害並無立即或擴大之危險，被告行為仍
      與肇事逃逸罪立法目的及構成要件有間。
  (三)綜上，公訴人所舉之證據，僅足證明被告與告訴人於上開時
    地有發生車禍，並致告訴人受傷，然被告主觀上未能認識告
    訴人有受傷須即時救護，甚或有停車與告訴人協商必要等情
    ，故公訴人所舉證據及卷內資料，業經本院逐一調查、剖析
    ，仍未能獲被告有罪之確切心證，本案尚有合理懷疑存在，
    致無從形成被告有罪之確信，本案既乏積極明確之證據，可
    資證明被告主觀上有認識告訴人因肇事受傷等情，即難以該
    罪相繩。公訴人舉證義務既屬未盡，徵諸首開說明，原審對
    被告為無罪之諭知，自無違誤。
六、檢察官以告訴人原審所證及行車紀錄器可知被告知悉發生擦
    撞，理當知悉告訴人受傷，未下車查即看離去為由上訴。然
    兩車間或人與機車間輕微之碰撞，並非當然致生人受傷之結
    果，檢察官以人之身體與機車發生擦撞未有不受傷之情形，
    稍有速斷之嫌，檢察官上訴僅對原證據重為爭執而未提出新
    事證，並無法動搖本院憑相關證據形成被告無罪心證結論，
    檢察官上訴難認有理由，應予駁回。
據上論斷，應依刑事訴訟法第368條，判決如主文。
本案經檢察官王全成到庭執行職務。
中    華    民    國   100    年    11    月    24    日
                  刑事第十庭審判長法  官  李麗玲
                                  法  官  張江澤
                                  法  官  陳明珠
以上正本證明與原本無異。
被告不得上訴。
檢察官如不服本判決，應於收受送達後10日內向本院提出上訴書
狀，其未敘述上訴之理由者並得於提起上訴後10日內向本院補提
理由書（均須按他造當事人之人數附繕本）「切勿逕送上級法院
」。但須符合刑事妥速審判法第9條之規定。
刑事妥速審判法第9條：
除前條情形外，第二審法院維持第一審所為無罪判決，提起上訴
之理由，以下列事項為限：
一、判決所適用之法令牴觸憲法。
二、判決違背司法院解釋。
三、判決違背判例。
刑事訴訟法第 377 條至第 379 條、第 393 條第 1 款之規定，
於前項案件之審理，不適用之。
                                  書記官  張郁琳
中    華    民    國   100    年    11    月    24    日